臺灣高雄地方法院民事判決　　　　　　　94年度簡上字第92號
上　訴　人　陳璿羽（原名甲○○）
　　　　　　　　　　　號
被 上訴 人　乙○○
當事人間請求遷讓房屋事件，上訴人對於民國94年3 月31日本院
高雄簡易庭93年度雄簡字第4837號第一審判決提起上訴，本院於
94年12月22日言詞辯論終結，判決如下：
  主  文
上訴駁回。
第二審訴訟費用由上訴人負擔。
  事實及理由
一、上訴人主張：上訴人曾於民國92年5 月14日向臺灣糖業股份
    有限公司（下稱台糖公司）購買門牌號碼為高雄市○○區○
    ○路22巷32號房屋（下稱系爭房屋），並於同年5 月27日辦
    理所有權登記。且上訴人因購屋資金不足，遂於同年月28日
    向台灣中小企業銀行股份有限公司前鎮分行（下稱中小企銀
    前鎮分行），貸款新台幣（下同）268 萬元，依約上訴人於
    前3 年每月應繳納利息6, 182元，自第4 年起每月則應繳本
    息16,492元，上開貸款本息均由上訴人之中小企銀前鎮分行
    00000000000 號帳戶按月扣繳。茲因被上訴人向台糖公司所
    購買之門牌號碼為高雄市○○區○○路22巷36號房屋與上訴
    人所購買之系爭房屋相鄰，被上訴人為將該兩間房屋合併以
    開設「育寶園托兒所」，乃向上訴人承租系爭房屋，雙方約
    定租金為上訴人每月所應繳納之系爭房屋貸款本息，由被上
    訴人直接將款項匯入上訴人之上開中小企銀前鎮分行帳戶，
    如被上訴人怠於繳納，上訴人即可無條件收回系爭房屋。詎
    被上訴人自93年2 月起即未依約繳納系爭房屋貸款本息，致
    系爭房屋遭中小企銀聲請法院強制執行，上訴人乃於93年8
    月12日以存証信函通知被上訴人終止租賃契約，並請求被上
    訴人遷讓系爭房屋，惟被上訴人均置之不理。爰依民法第
    767 條物上請求權及租賃物返還請求權，以選擇合併之方式
    ，聲明請求被上訴人應將系爭房屋遷讓返還與上訴人等語。
    原審判決上訴人全部敗訴，上訴人提起上訴，其上訴聲明：
    (一)原判決廢棄。(二)上開廢棄部分，被上訴人應將坐落高雄市
    楠梓區○○段○○段1931地號土地上之7 層樓建物中第1 、
    2 層及騎樓，即門牌號碼為高雄市○○區○○路22巷32號，
    面積143.01平方公尺之建物騰空，並遷讓交還予上訴人。
二、被上訴人則以：被上訴人曾於92年3 月20日、同年5 月10日
    與訴外人即上訴人之兄陳俊吉訂立集資合股創業契約、育寶
    園托兒所合股創業契約，約定由被上訴人借款128 萬元予陳
    俊吉購買系爭房屋，而由陳俊吉、被上訴人分別提供系爭房
    屋及與系爭房屋相鄰之房屋，合夥經營育寶托兒所，期間至
    少5 年。惟因陳俊吉信用不佳無法貸款，遂借用上訴人名義
    登記為系爭房屋所有權人，故系爭房屋實際所有權人為陳俊
    吉，上訴人並非真正所有權人。又兩造間並無租賃關係存在
    ，系爭房屋係陳俊吉所提供用以共同經營育寶托兒所，被上
    訴人占有使用系爭房屋並非無權占有，從而上訴人請求遷讓
    房屋，並無理由等語資為抗辯。其答辯聲明：上訴駁回。
三、兩造不爭執之事項
  (一)系爭房屋之買賣契約乃陳俊吉以上訴人名義與台糖公司簽立
    ，其後亦以上訴人為系爭房屋之登記名義人。
  (二)上訴人以系爭房屋向中小企銀前鎮分行抵押貸款268 萬元，
    依約上訴人於前3 年每月應繳納利息6,182 元，自第4 年起
    每月則應繳本息16,492元，上開貸款本息均由上訴人之中小
    企銀前鎮分行第00000000000 號帳戶按月扣繳。
　(三)被上訴人與陳俊吉合夥經營育寶托兒所，由被上訴人提供其
    所有門牌號碼為高雄市○○區○○路22巷36號房屋與系爭房
    屋打通合併作為該托兒所使用。
四、本件之爭點為：(一)系爭房屋是否為上訴人所有？(二)上訴人依
    租賃之法律關係向被上訴人請求返還系爭房屋，是否有理由
    ？(三)上訴人依民法第767 條之規定，向被上訴人請求返還系
    爭房屋，是否有理由？茲分述本院之判斷如下：
  (一)系爭房屋是否為上訴人所有？
    上訴人主張系爭房屋係其所有一節，業據上訴人提出建物登
    記謄本、建物所有權狀為證，被訴人雖否認系爭房屋係上訴
    人所有，抗辯係陳俊吉借用上訴人名義登記云云，惟並未提
    出任何證據以實其說，被上訴人之抗辯自難採信，是上訴人
    為系爭建物之所有權人一節，堪以認定。
  (二)上訴人依租賃之法律關係向被上訴人請求返還系爭房屋，是
    否有理由？
  1.按民事訴訟如係由原告主張權利者，應先由原告負舉證之責
    ，若原告先不能舉證，以證實自己主張之事實為真實，則被
    告就其抗辯事實即令不能舉證，或其所舉證據尚有疵累，亦
    應駁回原告之請求，有最高法院17年上字第917 號判例意旨
    足資參照。上訴人主張被上訴人向其承租系爭房屋以開設托
    兒所，約定以系爭房屋貸款本息作為租金，由被上訴人直接
    將款項匯入上訴人之上開中小企銀前鎮分行帳戶，然被上訴
    人自93年2 月起未依約繳納租金，乃依法終止租約等情，固
    提出中小企銀前鎮分行客戶授信明細卡、存證信函暨回執為
    證，然為被上訴人所否認，則依上開判例意旨，上訴人自應
    就兩造間之租賃關係存在負舉證責任。
  2.上訴人主張以系爭房屋向中小企銀前鎮分行抵押貸款268 萬
    元，每月所應繳納之貸款本息均由上訴人之中小企銀前鎮分
    行第00000000000 號帳戶按月扣繳之事實，業據上訴人提出
    中小企銀前鎮分行客戶授信明細卡、證人即中小企銀職員盧
    姿伶、黃泰源提出貸款繳納明細資料、個人購車及購屋貸款
    定型化契約、委託書為證，且為兩造所不爭執，固堪信為真
    實。惟上訴人之上開中小企銀前鎮分行帳戶自92年5 月間貸
    款起至94年3 月間止，僅於92年8 月11日、同年9 月29日由
    陳俊吉各匯入7 萬元、6,000 元，於同年7 月30日、同年8
    月29日、同年9 月24日、同年11月6 日，由陳俊吉原配偶林
    淑惠之郵局第0000000000000000號帳戶分別轉入5,000 元、
    15,700元、800 元、27,900元，於同年12月15日自上訴人之
    姐陳惠美大眾銀行第0000000000000000號帳戶轉入6,200 元
    ，於93年3 月17日由上訴人之郵局帳戶轉入7, 000元，於同
    年8 月4 日、同年9 月7 日、同年12月2 日、94年2 月14日
    ，分別存入現金1 萬元、2 萬元、2 萬元、3 萬元等情，有
    中小企銀前鎮分行94年3 月16日94前鎮字第00 068號函、中
    華郵政股份有限公司94年10月25日儲字第0940 718925 號函
    所檢送之開戶資料、大眾商業銀行股份有限公司大昌分行94
    年11月15日（94）大昌發字第343 號函暨檢送之開戶資料各
    1 份附卷可稽，為兩造所不爭執，亦堪信為真實。則由上開
    中小企銀前鎮分行帳戶匯入轉入款項資料，僅能證明陳俊吉
    曾匯款予上訴人及曾由林淑惠、陳惠美之帳戶轉帳至上訴人
    之上開銀行帳戶，而無從認定被上訴人亦有匯款予上訴人。
    且系爭貸款本息當時為每月6,182 元，上開匯入、轉入金額
    亦與系爭貸款本息金額不符，而難遽認係為支付系爭貸款本
    息而匯入、轉入，是上訴人主張系爭房屋之貸款本息係由被
    上訴人直接將款項匯入其上開貸款帳戶繳納，作為系爭房屋
    租金云云，尚難採信。
  3.此外，上訴人並未提出租賃契約或其他足資證明兩造間就系
    爭房屋確有成立租賃契約之證據以供本院查證，則其主張兩
    造存有租賃關係且已合法終止云云，自難信為真實，是其依
    民法第455 條之規定請求被上訴人遷讓系爭房屋，即屬無據
    。
  (三)上訴人依民法第767 條之規定，向被上訴人請求返還系爭房
    屋，是否有理由？
  1.被上訴人曾與陳俊吉簽立合夥契約，共同經營育寶托兒所，
    由被上訴人提供其所有門牌號碼為高雄市○○區○○路22巷
    36號房屋與系爭房屋打通合併作為該托兒所使用等情，為兩
    造所不爭執，並有集資合股創業契約書、育保園托兒所合股
    創業契約書在卷可稽，堪信為真實。另據上訴人於原審審理
    及本院調查時已自陳：「我曾經去托兒所，我哥哥和被告告
    訴我這房子要開托兒所，經我同意，就將兩間房子打通‧‧
    ‧‧‧‧」、「當時我哥哥與嫂嫂關係還不錯，我哥哥向我
    表示他們夫妻要與被上訴人合夥經營幼稚園。」、「在打通
    牆壁時，我哥哥有跟我逐一介紹每一房間用途，當時被上訴
    人有在場。」等語（見原審卷第51、52頁、本院卷第34頁）
    ），足認上訴人知悉被上訴人與陳俊吉合夥經營托兒所之事
    ，且同意提供系爭房屋作為托兒所使用。
  2.按稱使用借貸者，謂當事人一方以物交付他方，而約定他方
    於無償使用後返還其物之契約；借用人應於契約所定期限屆
    滿時，返還借用物，未定期限者，應於依借貸之目的使用完
    畢時返還之，民法第464 條、第470 條第1 項分別定有明文
    。兩造間就系爭房屋並無租賃契約存在一節，業經本院認定
    如前，而上訴人復有同意將系爭房屋提供予被上訴人及陳俊
    吉經營幼兒園使用，則其等間應成立使用借貸契約甚明。又
    上訴人於提供系爭房屋與被上訴人使用時，並未與被上訴人
    約定使用期限，而依上開集資合股創業契約書、育保園托兒
    所合股創業契約書所載，被上訴人與陳俊吉合夥經營幼兒園
    之期間至少須有5 年，足認被上訴人使用系爭房屋之期限自
    92年3 月20日簽立集資合股創業契約書時起至少有5 年，則
    上訴人於該5 年尚未屆滿前，即依民法第767 條之規定請求
    被上訴人返還系爭房屋，尚屬無據。
五、綜上所述，上訴人未能舉證證明兩造間確有租賃關係存在，
    而依被上訴人與陳俊吉之合夥契約，其合夥事業之存續期間
    自訂約起至少須有5 年，上訴人將系爭房屋借予該合夥事業
    使用，並未約定使用期限，則被上訴人於該合夥事業存續期
    間使用系爭房屋，即屬合法有據。從而，上訴人依民法第45
    5 條及第767 條之規定，請求被上訴人返還系爭房屋，均無
    理由，不應准許。原審因而判決駁回上訴人之訴，並無不合
    ，上訴意旨指摘原判決不當，求予廢棄改判，為無理由，應
    予駁回。
六、結論：本件上訴為無理由，依民事訴訟法第436 條之1 第3
    項、第449 條第1 項、第78條，判決如主文。
中　　華　　民　　國　　94　　年　　12　　月　　30　　日
            民事第五庭審判長法　官　魏式璧
                            法　官　方錦源
                            法　官　黃悅璇
正本係照原本作成。
本判決不得上訴。
中　　華　　民　　國　　94　　年　　12　　月　　30　　日
                            書記官　董明惠
